---
title:    ""
output:
  word_document:
    reference_docx: "Plantilla _fichas_DAyP.dotx" 
    toc:            false
    fig_caption:    true
    fig_width:      6.5
    fig_height:     3.5
params:
  rds_nacional:      "outputs/imss_nacional_indicadores.rds"
  rds_nacional_raw:  "outputs/imss_nacional.rds"
  rds_sexo:          "outputs/imss_nacional_sexo.rds"
  rds_desagregado:   "outputs/imss_desagregado.rds"
  rds_estado_sector: "outputs/imss_estado_sector.rds"
  rds_sbc:           "outputs/imss_sbc_desagregado.rds"
  rds_sbc_sexo:      "outputs/imss_sbc_desagregado_sexo.rds"
  dir_plots:         "plots_mensuales"
  dir_plots_sector:  "plots sector"
  dir_plots_patrones_sec: "plots_patrones_sec"
  dir_plots_patrones_tam: "plots_patrones_tam"
---

```{r setup, include=FALSE}
knitr::opts_chunk$set(
  echo    = FALSE,
  warning = FALSE,
  message = FALSE,
  fig.align = "center",
  dpi = 150
)

library(tidyverse)
library(lubridate)
library(scales)
library(knitr)
library(kableExtra)
library(flextable)
library(officer)

# Rutas relativas al .Rmd, no al working directory
source("r/helpers.R",   encoding = "UTF-8")
source("r/narrativa.R", encoding = "UTF-8")
```

```{r carga-rds}
# ── Un único lugar donde viven todos los readRDS() ────────────────────────────
df_nacional <- leer_rds(params$rds_nacional)
df_sexo     <- leer_rds(params$rds_sexo)
df_desag    <- leer_rds(params$rds_desagregado)
df_sector   <- leer_rds(params$rds_estado_sector)
df_sbc      <- leer_rds(params$rds_sbc)
df_sbc_sexo <- leer_rds(params$rds_sbc_sexo)
df_patrones <- readRDS("outputs/imss_patrones.rds")
```

```{r narrativa}
# ── Bloque 1: Nacional ────────────────────────────────────────────────────────
n_nac <- construir_narrativa_nacional(df_nacional)

# ── Bloque 2: Entidades ───────────────────────────────────────────────────────
df_ent_tc <- df_desag |>
  filter(variable == "cve_entidad") |>
  rename(entidad_federativa = categoria) |>
  arrange(entidad_federativa, date) |>
  group_by(entidad_federativa) |>
  mutate(
    diff_anual = ta - lag(ta, 12),
    tc_anual   = (diff_anual / lag(ta, 12)) * 100
  ) |>
  ungroup()

n_ent <- construir_narrativa_entidades(df_ent_tc)

# ── Bloque 3: Sexo ────────────────────────────────────────────────────────────
n_sex <- construir_narrativa_sexo(df_sexo)

# ── Bloque 4: Sector nacional ─────────────────────────────────────────────────
n_sec <- construir_narrativa_sector_nacional(df_sector)

# ── Bloque 5: Patrones ────────────────────────────────────────────────────────
n_pat <- construir_narrativa_patrones(df_patrones)

# ── Bloque 6: Tabla tipo de empleo ────────────────────────────────────────────
tabla_empleo <- construir_tabla_tipo_empleo(df_nacional, df_sexo)

# ── Helper de ruta para plots ─────────────────────────────────────────────────
plot_path <- function(carpeta, archivo) file.path(carpeta, archivo)
```

# Ficha mensual IMSS - `r n_nac$mes_label`

## Resumen

-   A `r n_nac$mes_label` hay **`r n_nac$ta_fmt`** trabajadores asegurados ante el IMSS (el `r n_nac$pct_te_fmt` son eventuales y el `r n_nac$pct_tp_fmt` son permanentes).

-   En `r n_nac$mes_nombre` de `r n_nac$anio` se **`r n_nac$verbo_mensual`** **`r n_nac$abs_mensual_fmt`** puestos de trabajo con respecto al mes anterior. Esto es un `r n_nac$tipo_cambio_mensual` del **`r n_nac$tc_mensual_fmt`**, cifra `r n_nac$comp_mensual` al promedio histórico (**`r n_nac$prom_tc_mensual_fmt`**) para este mes.

-   En `r n_nac$mes_nombre` de `r n_nac$anio` se **`r n_nac$verbo_anual`** **`r n_nac$abs_anual_fmt`** puestos de trabajo con respecto al mismo mes del año anterior. Esto es un `r n_nac$tipo_cambio_anual` del **`r n_nac$tc_anual_fmt`**, cifra `r n_nac$comp_anual` al promedio histórico (**`r n_nac$prom_tc_anual_fmt`**) para este mes.

-   Las entidades con mayores tasas de crecimiento anual fueron `r n_ent$ranking_mayor_txt`.

## Trabajadores Asegurados ante el IMSS

Durante `r n_nac$mes_nombre` de `r n_nac$anio` se registraron **`r n_nac$ta_fmt`** puestos de trabajo, lo que representó un `r n_nac$sustantivo_mensual` de **`r n_nac$abs_mensual_fmt`** empleos respecto al mes anterior, equivalente a un `r n_nac$tipo_cambio_mensual` mensual de **`r n_nac$tc_mensual_fmt`** y con un `r n_nac$tipo_cambio_anual` anual de **`r n_nac$tc_anual_fmt`** respecto a `r n_nac$mes_nombre` de `r n_nac$anio_anterior`.

```{r plot-tasa-anual, fig.cap="Tasa de crecimiento anual de los trabajadores asegurados", fig.align='center'}
ruta <- plot_path(params$dir_plots, "tasa_anual_total_ta.png")
if (file.exists(ruta)) knitr::include_graphics(ruta)
```

Por tipo de empleo, el trabajo **permanente** mostró una `r n_nac$dir_mensual_tp` mensual de **`r n_nac$tc_mensual_tp_fmt`** y un `r n_nac$dir_anual_tp` anual de **`r n_nac$tc_anual_tp_fmt`**, mientras que el empleo **eventual** registró un `r n_nac$dir_mensual_te` mensual de **`r n_nac$tc_mensual_te_fmt`** y una tasa anual de **`r n_nac$tc_anual_te_fmt`**.

La distribución total por tipo de empleo fue la siguiente:

-   **Permanentes:** `r n_nac$tp_fmt` (`r n_nac$pct_tp_fmt`)
-   **Eventuales:** `r n_nac$te_fmt` (`r n_nac$pct_te_fmt`)

```{r tabla-tipo-empleo}
flextable(tabla_empleo) |>
  set_caption(
    paste(
      "Trabajadores asegurados por tipo de empleo y sexo —",
      n_nac$mes_label
    )
  ) |>
  theme_vanilla() |>
  bold(part = "header") |>
  bold(i = nrow(tabla_empleo)) |>
  autofit()
```

```{r plot-tasa-anual_2, fig.cap="Tasa de crecimiento anual de los trabajadores asegurados", fig.align='center'}
ruta <- plot_path(params$dir_plots, "tasa_anual_total_tp.png")
if (file.exists(ruta)) knitr::include_graphics(ruta)
```

Durante el mes de `r n_nac$mes_nombre`, se registró una `r n_nac$dir_acumulado` de **`r n_nac$acumulado_anio_fmt`** nuevos puestos de trabajo durante `r n_nac$anio`.

**Comparación interanual:** en `r n_nac$mes_nombre` de `r n_nac$anio`, se registraron **`r n_nac$abs_anual_fmt`** empleos adicionales en comparación con `r n_nac$mes_nombre` de `r n_nac$anio_anterior`.

```{r plot-tasa-anual-barras, fig.cap="Variación anual del empleo asegurado", echo=FALSE, fig.align='center'}


bd <- readRDS("outputs/imss_nacional.rds")

bd <- bd %>%
  arrange(date) %>%
  mutate(
    ta_tasa_anual = (ta / lag(ta, 12) - 1) * 100
  )

mes_actual <- max(bd$date)
mes_num <- as.numeric(format(mes_actual, "%m"))

df_barras <- bd %>%
  filter(month == mes_num) %>%
  filter(!is.na(ta_tasa_anual)) %>%
  mutate(year = as.factor(year))

p_barras <- ggplot(df_barras, aes(x = year, y = ta_tasa_anual)) +
  
  geom_col(aes(fill = ta_tasa_anual > 0)) +
  
  # Línea en 0
  geom_hline(yintercept = 0, color = "black", linewidth = 0.1) +
  
  # Etiquetas
  geom_text(
    aes(label = paste0(round(ta_tasa_anual, 1), "%")),
    vjust = ifelse(df_barras$ta_tasa_anual > 0, -0.3, 1.3),
    size = 2.0,
    family = "Montserrat"
  ) +
  
  scale_fill_manual(
    values = c("TRUE" = "#001B71", "FALSE" = "#B22222"),
    guide = "none"
  ) +
  
  scale_x_discrete(
    breaks = levels(df_barras$year)[seq(1, length(levels(df_barras$year)), by = 3)]
  ) +
  
  scale_y_continuous(
    labels = percent_format(scale = 1),
    expand = expansion(mult = c(0.05, 0.15))
  ) +
  
  labs(
    title = paste0(
      "Tasa de crecimiento anual para ",
      format(mes_actual, "%B"),
      " de cada año"
    ),
    subtitle = "Trabajadores asegurados (%)",
    x = NULL,
    y = NULL,
    caption = "Elaboración propia con datos abiertos del IMSS."
  ) +
  
  theme_bw(base_size = 12) +
  theme(
    text = element_text(family = "Montserrat"),
    
    plot.title = element_text(face = "bold", size = 18),
    plot.subtitle = element_text(size = 10),
    axis.text = element_text(size = 6, color = "black"),
    axis.ticks = element_line(size = 0.5),  # grosor de las rayitas
    plot.caption = element_text(size = 6),
    panel.grid.major = element_blank(),
    panel.grid.minor = element_blank(),
    panel.border = element_rect(color = "black", fill = NA, linewidth = 0.3)
  )

p_barras
```

## Por entidad federativa

Las entidades con **mayor crecimiento anual** en el empleo asegurado fueron **`r n_ent$entidad_1`** (`r n_ent$tc_entidad_1`), **`r n_ent$entidad_2`** (`r n_ent$tc_entidad_2`) y **`r n_ent$entidad_3`** (`r n_ent$tc_entidad_3`).

```{r plot-estados, fig.cap="Tasa de crecimiento anual por entidad federativa", fig.align='center'}
ruta <- plot_path(params$dir_plots, "estados.png")
if (file.exists(ruta)) knitr::include_graphics(ruta)
```

```{r entidades-nulas, results='asis'}
# Imprime el bullet de entidades con crecimiento nulo solo si existen
if (n_ent$entidades_nulas_txt != "ninguna entidad") {
  cat(paste0(
    "En contraste, **", n_ent$entidades_nulas_txt,
    "** registraron un crecimiento nulo (0.0%) en el número de trabajadores registrados ante el IMSS.\n\n"
  ))
}
```

Por otro lado, las mayores **disminuciones anuales** se observaron en: `r n_ent$ranking_menor_txt`.

```{r tabla-entidades}

ult_date_ent <- df_ent_tc |>
  filter(!is.na(tc_anual)) |>
  pull(date) |>
  max(na.rm = TRUE)

tabla_ent <- df_ent_tc |>
  filter(date == ult_date_ent) |>
  arrange(desc(tc_anual)) |>
  mutate(
    Ranking          = row_number(),
    Entidad          = entidad_federativa,
    Trabajadores     = fmt_entero(ta),
    `Var. anual (%)` = fmt_pct(tc_anual)
  ) |>
  select(
    Ranking,
    Entidad,
    Trabajadores,
    `Var. anual (%)`
  )

flextable(tabla_ent) |>
  set_caption(
    paste(
      "Trabajadores asegurados por entidad federativa —",
      n_nac$mes_label
    )
  ) |>
  theme_vanilla() |>
  bold(part = "header") |>
  align(j = c("Ranking"), align = "center") |>
  align(j = c("Trabajadores", "Var. anual (%)"), align = "center") |>
  autofit()
```

## Por sector económico

```{r tabla-sectores}
# ── Obtener SBC promedio por sector del último periodo disponible ──
ult_date_sbc <- max(df_sbc$date, na.rm = TRUE)

sbc_sector <- df_sbc |>
  filter(
    date == ult_date_sbc,
    variable == "sector_economico_1"
  ) |>
  select(
    sector = categoria,
    sbc_prom
  )

tabla_sectores_sbc <- n_sec$tabla_sectores |>
  left_join(
    sbc_sector,
    by = c("Sector" = "sector")
  ) |>
  mutate(
    `SBC promedio` = fmt_sbc(sbc_prom)
  ) |>
  select(
    Sector,
    Trabajadores,
    `% del total`,
    `SBC promedio`
  )

flextable(tabla_sectores_sbc) |>
  set_caption(
    paste(
      "Trabajadores asegurados y SBC por sector económico —",
      n_sec$mes_label
    )
  ) |>
  theme_vanilla() |>
  bold(part = "header") |>
  bold(j = "SBC promedio") |>
  autofit()
```

Por tipo de sector, los que presentaron **mayor aumento anual** en puestos de trabajo fueron `r n_sec$sector_1` (`r n_sec$pct_s1`), `r n_sec$sector_2` (`r n_sec$pct_s2`) y `r n_sec$sector_3` (`r n_sec$pct_s3`).

```{r plot-treemap-nacional, fig.cap="Composición del empleo formal por sector", fig.align='center'}
# Busca el treemap nacional más reciente en plots_mensuales
archivos_treemap <- list.files(
  params$dir_plots,
  pattern = "treemap_sector_nacional",
  full.names = TRUE
)
if (length(archivos_treemap) > 0) {
  knitr::include_graphics(sort(archivos_treemap, decreasing = TRUE)[1])
}
```

Al interior de los sectores económicos, el sector de **`r n_sec$sector_1`** concentró en `r n_sec$mes_label` el **`r n_sec$pct_s1`** del empleo total, seguido de **`r n_sec$sector_2`** (`r n_sec$pct_s2`) y **`r n_sec$sector_3`** (`r n_sec$pct_s3`). En conjunto, estos tres sectores agrupan aproximadamente el **`r n_sec$pct_top3_fmt`** del empleo formal en el país.

## Patrones

En `r n_pat$mes_nombre` de `r n_pat$anio` se registraron **`r n_pat$pat_actual_fmt`** patrones, lo que representa una **`r n_pat$dir_anual` anual de `r n_pat$tc_anual_fmt`**, cifra `r n_pat$comp_anual` al promedio histórico (**`r n_pat$prom_tc_anual_fmt`**) para este mes.

Desde noviembre de 2023, el número de patrones inscritos ha pasado de **`r n_pat$pat_ref_fmt`** a **`r n_pat$pat_actual_fmt`**, lo que equivale a una reducción de **`r n_pat$reduccion_fmt`** registros patronales.

```{r plot-patrones-sector, fig.cap="Patrones registrados", fig.align='center'}
ruta <- plot_path(params$dir_plots, "tasa_anual_total.png")
if (file.exists(ruta)) knitr::include_graphics(ruta)
```
